臺灣士林地方法院刑事判決　　　　　　　 93年度易字第302號
公　訴　人　臺灣士林地方法院檢察署檢察官
被　　　告　乙○○
上列被告因違反商標法案件，經檢察官提起公訴（92年度偵續字
第36號），本院判決如下：
    主  文
周家韡無罪。
    理  由
一、公訴意旨略以：被告乙○○係位於臺北縣汐止市○○街73號
    「三湖便利商店」之實際負責人，明知年籍不明之林姓成年
    製之私酒，且其上所標示之商標圖樣，乃近似於如附表所示
    ，屬告訴人金門酒廠實業股份有限公司（下稱金門酒廠公司
    ）依法向經濟部智慧財產局申請註冊，取得於附表編號2 至
    編號5 所示專用期間，指定使用於附表編號2 至編號5 所示
    商品，即金門特級高粱酒之商標專用權（起訴書原記載被告
    所侵害之商標專用權包括附表編號1 所示之商標，因證據不
    足，經蒞庭檢察官到庭執行職務時減縮該部分犯罪事實之主
    張），竟自民國91年3 月間某日起，陸續向林姓男子，以每
    瓶新台幣（下同）480 元之價格販入750CC 容量，及以每瓶
    320 元之價格販入600CC 容量，數量不明之仿金門高粱酒之
    私酒，並於其所經營之「三湖便利商店」內陳列販賣，嗣91
    年6 月4 日中午12時許，為警於上開處所當場查獲，並扣得
    貼有上開近似金門特級高粱酒商標圖樣之商標之私酒，共
    124 瓶（750CC 容量之高粱酒122 瓶、600CC 容量之高粱酒
    2 瓶）。因認被告周家韡涉有商標法第82條販賣仿冒商標商
    品罪嫌。
二、按商標法第82條販賣仿冒商標商品罪並未將過失犯列為處罰
    對象，依刑法第12條第2 項反面解釋，自不得對於非出於故
    意而違反首揭商標法規定之行為繩以刑責。又本條販賣仿冒
    商標商品罪，係以行為人「明知」為侵害他人商標專用權商
    品而仍販賣為其構成要件，是行為人除須在客觀上有販賣仿
    冒商品之行為以外，就其所販賣者係屬仿冒商品，在主觀上
    更須有所明知之直接故意，即指行為人對於構成犯罪之事實
    （販賣仿冒他人商標商品之事實），明知並有意使其發生者
    而言（刑法第13條第1 項參照）。而此主觀犯罪構成要件事
    實，一如客觀犯罪構成要件事實，亦應依積極證據認定之，
    苟積極證據不足為被告事實之認定時，即應為有利被告之認
    定，更不必有何有利之證據。再按，認定犯罪事實，所憑之
    證據，雖不以直接證據為限，間接證據亦包括在內，然無論
    直接或間接證據，其為訴訟上之證明，須於通常一般之人均
    不致於有所懷疑，而得確信其為真實之程度者，始得據之為
    有罪之認定，倘其證明尚未達到此一程度，而有合理性懷疑
    之存在時，即無從為有罪之認定，最高法院30年上字第816
    號判例、40年台上字第86號判例、30年上字第1831號判例及
    76 年 台上字第4986號判例分別著有明文可資參照。
三、本件公訴人指被告涉有違反商標法罪嫌，係以被告販賣陳列
    之金門特級高粱酒經金門酒廠公司檢驗確認係未經許可產製
    之私酒，其上所貼商標圖樣與金門酒廠公司所申請註冊登記
    者相近，亦經告訴代理人丁○○（起訴書誤植為董永輪）即
    告訴代理人陳述在案，而被告既無法提出進貨管道以憑查證
    ，所自承之販入價格復低於市價，徵諸被告有數年買賣金門
    高粱酒類之經驗，推論被告明知所販賣者係仿冒商標之私酒
    ，固非無據。然訊之被告乙○○雖不否認以上開價格販入為
    警查獲貼有近似如附表編號2 至編號5 商標之私酒一情，但
    堅決否認上開犯行，辯稱：伊自88年8 月間起開始經營便利
    商店，被查獲之私酒，係91年3 月間起陸續向一名林姓男子
    購買，750CC 每瓶480 元、600CC 每瓶320 元，售價與一般
    市面批發及零售價相差無幾，從外觀上也無法辨識真假，實
    不知林姓男子所販售者為假酒等語。
四、經核，被告坦承於前開時地販賣上開仿冒特級金門高粱酒之
    事實，而為警查獲時所扣得之「特級金門高粱酒」共計124
    瓶，經送檢驗確認係未經許可產製之私酒，有臺北縣政府於
    91 年7月19日北府財管字第0910437441號函檢送之金門酒廠
    公司於91年5 月21日編號200205KH010 檢驗報告書一紙為憑
    ，瓶上所貼商標圖樣與金門酒廠公司申請註冊登記如附表編
    號2 至編號5 所示商標專用權之圖樣相近，則經告訴代理人
    丁○○（起訴書誤植為董永輪）陳述明確，堪認被告於客觀
    上有販賣仿冒商品之行為，然被告就其所販賣者係屬仿冒商
    品，在主觀上是否明知而有直接故意，厥為本案之爭點。經
    查：
（一）被告所販賣之仿冒特級金門高粱酒扣案後，經證人丁○○
      檢視其上所貼商標，於警訊時及偵查中供述：「如果是一
      般消費者可能無法辨識出來，因為該假酒均有仿冒本公司
      所申請之商標，但因為我們為專業人員，所以可以從該酒
      之標籤紙質及本公司所申請之商標上看出為假酒。」、
     「一般民眾很難辨認，我們是專業人員，才看的出來。」
    　等語（參見91年度偵字第6010號卷第35頁、第52頁），是
      則，被告所販入之仿冒金門特級高粱酒所貼商標圖樣，顯
      然幾可亂真，逾越一般消費大眾所能認識及判斷之範圍，
      被告既非告訴人金門酒廠公司之特約經銷店家，其相關產
      品之認識，與一般消費大眾無異，被告所辯不具辨別扣案
      金門高粱酒商標真偽之能力，尚非無據。
（二）南聯國際貿易股份有限公司（下稱南聯公司）於91年3 月
      間所經銷58度金門特級高粱酒之未含稅價格明細如下：
       　　　　　　 給經銷商　　給7-11　　給全家
      1) 750CC容量　每瓶450元　 509.6元　 530元
      2) 600CC容量　每瓶350元　 329.28元　332.38元
      業經證人林炳輝即南聯公司（金門高粱酒於87年10月至91
      年10月之總經銷公司）之法務人員於偵查中結證在卷並提
      出南聯公司轉帳傳票5 紙為憑（參見92年度偵續字第36號
      卷第59頁至第64頁），與被告自承91年3 月間起，以每瓶
      480 元之價格販入750 CC容量，及以每瓶320 元之價格販
      入600CC 容量之上開金門高粱酒相較，堪認被告販入金門
      高粱酒之價格確實低於南聯公司販售予連鎖超商系統店家
      之價格。然南聯公司出售金門高粱酒予五大連鎖超商之價
      格較高，因五大連鎖超商的金門高粱酒是否賣得出去，對
      代理商而言並不重要，重要者在於金門高粱酒在五大超商
      通路上的價格，在市場上具有指標作用。而91年3 月間中
      盤商銷售予零售商之價格，600CC 每瓶320 元固然較低，
      但750CC 每瓶480 元之價格，則並非全無可能等情，則經
      證人丙○○即權佳實業有限公司負責人基於其為金門高粱
      酒大盤商之立場於本院結證明確（見本院94年2 月23日審
      判筆錄），足見被告販入之金門高粱酒價格雖然較低，但
      750CC 每瓶480 元既為一般零售商買入之市場價格，而
      600CC 每瓶320 元不過低於南聯公司銷售予「7 —11」連
      鎖商店價格9.8 元，而南聯公司販售予連鎖超商之價格本
      高於一般市場價格等情以觀，本件被告買入價格仍在一般
      市場交易之合理範圍以內，無從單憑被告買入金門高粱酒
      之價格顯低於南聯公司銷售予五大連鎖超商之價格，驟指
      被告主觀上有明知商品係屬仿冒之直接故意。
（三）告訴人金門酒廠公司所出產之金門高粱酒其經銷管道主要
      區分為二，一為菸酒公賣局（現已改制為台灣菸酒公司）
      ，其下於各區域均有配銷處（現已改制為營業處或營業站
      ），另一為南聯公司，於南聯公司下則有大盤商及中盤商
      等，一般商店如欲購買金門高粱酒，本應向此等經銷商及
      營業處所購買，惟南聯公司之經銷商數目究有多少，其確
      實經銷商究為何處，告訴人也不知情一節，亦經告訴代理
      人丁○○陳明在卷（見91年度偵字第6010號卷第52頁至第
      54頁），由此觀之，告訴人金門酒廠公司所製造之金門高
      粱酒，其合法經銷管道並非淺顯易辨，而一般經銷之大盤
      或中盤商等為競爭業績，派遣業務人員前往一般商店推銷
      ，甚或削價競爭，亦屬所在多有，於此情形下，實難期待
      被告有何辨別業務人員所推銷產品真偽之可能性。參諸目
      前從事零售業務之證人甲○○亦到庭結證稱：其開設之便
      利商店有賣金門高粱酒，進貨來源包括擎崗公司、景億公
      司，擎崗公司是伊前往金門酒廠公司詢問得知，景億公司
      則是該公司的業務員來推銷高粱酒，伊才跟景億公司買。
      平常也會去比有沒有更低之進貨管道等情以觀（見本院94
      年1 月26日審判筆錄），可見一般零售商經由中盤商派遣
      之業務員購買金門高粱酒，且比價選擇較低之進價管道，
      乃社會常態。被告辯稱林姓男子自稱為業務員，前往伊所
      開設之三湖便利商店促銷金門高粱酒，價格與市場價格相
      當，伊遂斥資購買等情，與經驗法則並無不符，而比價競
      價更為商業交易之常態，且不因經營該行業之久暫而有異
      ，當不能因被告經比價低於其餘進貨管道，而向林姓男子
      購買金門高粱酒，即認被告有販賣仿冒酒類之認識。
（四）雖被告始終未能交代明確之進貨管道，亦未能提出進貨憑
      證以供本院查證，不無隱匿其進貨來源之可能，然隱匿進
      貨來源之原因非只一端，或出於交易疏失，未取得交易憑
      證，或與「林姓男子」私交甚篤，案發後出於掩護其犯罪
      之心態，拒不提供資料，甚或購買之初出於贓物之判斷，
      並未留存「林姓男子」之資料，均非無可能，尚不能僅以
      被告未能提供貨源即認其明知所販賣者為仿冒之私酒。
    綜上而論，查既無足可認定被告有明知所販賣之酒類為仿冒
    品直接故意之積極證據，其犯罪應屬不能證明，核諸首揭說
    明，依法為無罪之諭知，以符法制。
五、公訴意旨另謂：被告乙○○於右揭時、地販賣私酒之行為，
    亦違反修正前菸酒管理法第47條（起訴書誤植為49條）之規
    定等語。惟被告行為後，菸酒管理法業於93年1 月7 日，經
    總統以華總1 字第09200149221 號令修正公布全文，並經行
    政院命令發布於93年7 月1 日起施行，其中就販賣私酒行為
    之處罰，修正前係規定於該法第47條，法定刑為「1 年以下
    有期徒刑，拘役或科或併科新台幣15萬元以上75萬元以下罰
    金」，修正後同列為第47條，然其處罰則規定變更為「5 萬
    元以上50萬元以下罰鍰」，上開修正已將販賣私酒之行為除
    罪化而廢除刑罰，改以行政罰為之。被告行為後，菸酒管理
    法既已廢止關於販賣私酒行為之刑罰，而原起訴意旨復認被
    告販賣私酒之犯嫌與起訴書指稱其涉犯商標法罪嫌有牽連犯
    裁判上一罪關係，是公訴人蒞庭時已就被告販賣私酒之部分
    為減縮之聲明，不再為被告犯有違反菸酒管理法之罪之主張
    ，職是，本院亦不就此部分另為免訴之諭知，附此敘明。
據上論斷，應依刑事訴訟法第301 條第1 項前段，判決如主文。
本案經檢察官鄭世揚到庭執行職務
中　　華　　民　　國　　94　　年　　3　　月　　16　　日
             台灣士林地方法院刑事第7庭
                   審判長法  官  王梅英
                         法  官  劉秉鑫
                         法  官  楊得君
以上正本證明與原本無異。
如不服本判決，應於判決送達後10日內，向本院提出上訴狀。
                         書記官  曾韻蒔
中　　華　　民　　國　　94　　年　　3　　月　　16　　日
